【裁判字號】    98,台上,5574
【裁判日期】    980930
【裁判案由】    違反公職人員選舉罷免法等罪
【裁判全文】
最高法院刑事判決            九十八年度台上字第五五七四號
上  訴  人  台灣高等法院高雄分院檢察署檢察官
被      告  甲○○
            乙○○
上列上訴人因被告等違反公職人員選舉罷免法等罪案件，不服台
灣高等法院高雄分院中華民國九十八年三月十七日第二審判決（
九十七年度選上訴字第二四號，起訴案號：台灣高雄地方法院檢
察署九十六年度選偵字第六三、六四、七０號），提起上訴，本
院判決如下：
    主  文
上訴駁回。
    理  由
按刑事訴訟法第三百七十七條規定：上訴於第三審法院，非以判
決違背法令為理由不得為之；是提起第三審上訴，應以原判決違
背法令為理由，係屬法定要件；如果上訴理由書狀並未依據卷內
訴訟資料具體指摘原判決不適用何種法則或如何適用不當，或所
指摘原判決違法情事，顯與法律規定得為第三審上訴理由之違法
情形不相適合時，均應認其上訴為違背法律上之程式，予以駁回
。本件檢察官起訴指被告甲○○為高雄縣鳥松鄉埔村村長，擔
任該鄉第十五屆鄉長補選候選人張美瑤競選後援會副主任委員，
竟基於使有投票權人為一定投票權行使之犯意，於民國九十六年
十一月初某日，在不詳地點，以每票新台幣（下同）一千元之數
目交付賄款一千元與被告乙○○，以期投票時支持張美瑤，並委
由乙○○向其弟謝明安（業經判決無罪確定）以每票一千元為賄
選，並同時再交付乙○○一千元。乙○○遂基於使有投票權人為
一定投票權行使之犯意，於九十六年十一月六、七日之某時，在
其住處，交付謝明安賄款一千元，以期投票時支持張美瑤。而甲
○○又承前基於使有投票權人為一定投票權行使之犯意，於九十
六年十一月二日晚間，在高雄縣鳥松鄉埔村「張美瑤鳥松鄉
埔村候選會晚會」場地上，交付郭朝興（業經原審判決無罪確定
）賄款二千元，以期支持張美瑤。認甲○○、乙○○均涉犯（九
十六年十一月七日）修正後公職人員選舉罷免法第九十九條第一
項投票行賄罪嫌；乙○○另犯刑法第一百四十三條第一項投票受
賄罪嫌。原審審理結果，以訊據甲○○、乙○○均堅決否認有上
開犯行。甲○○辯稱乙○○本即支持張美瑤，伊未交付二千元予
乙○○；伊雖有交付郭朝興二千元，是給付工資，不是買票等語
。乙○○辯稱未曾向甲○○收受二千元，伊確有交付胞弟謝明安
一千元，是給他生活費，不是賄款等語。經查：(一)、關於甲○○
向郭朝興買票賄選部分：甲○○係高雄縣鳥松鄉埔村村長，並
擔任高雄縣鳥松鄉第十五屆鄉長補選候選人張美瑤競選後援會之
副主任委員，為其所直承。郭朝興於上開選舉期間，為張美瑤之
支持者，平日會主動至張美瑤之後援會幫忙。九十六年十一月間
甲○○在開第一次後援會之前，曾委由郭朝興至農會等處搬運桌
椅以備開會之用，郭朝興於活動期間也在現場指揮交通，會後並
負責清洗桌椅以待歸還，甲○○自花蓮返回後，因獲知郭朝興表
現勤快，即交付二千元之工資予郭朝興收受，交付時未告知應支
持候選人張美瑤各節，為甲○○於警詢、第一審偵、審中及原審
審理時供證明確，核與郭朝興於警詢、第一審及原審審理時供證
之情節相符。足認甲○○交付郭朝興二千元，係郭朝興在後援會
搬運桌椅的工資，非選舉賄款。郭朝興雖於檢察官九十六年十一
月十五日偵查中以被告身分供稱：「（問：承認本案你有受賄罪
嫌？）「承認，我知道錯了」、「（問：甲○○給你二千元的目
的是否就是要你支持張美瑤？）是」；同日另以證人身分證稱：
「（問：甲○○給你二千元的目的是什麼？）我知道就是要我支
持張美瑤」、「（問：你願意交出你受賄的二千元）願意，但我
今天沒帶錢出來」等語。但於第一審作證行交互詰問時即證稱：
「（問：你在調查局、地檢署所陳述是否實在？）調查局說的全
部都是事實，地檢署我是說可能是我猜測的」、「（問：那二千
元是要你支持張美瑤的，這是否實在？）我是說這二千元可能是
給我工資的，甲○○拿給我的時候並沒有說這二千元是要做什麼
的，我想這是我在後援會幫忙的工資」、「（問：但是你在偵訊
中是陳述這二千元是要讓你支持張美瑤的？）這個不實在，我是
從當天早上六點多就被帶去調查局了，我血壓高已經迷迷糊糊了
，我有說這是工資」、「（問：事後法院有就你的筆錄製作成勘
驗報告，報告裡面紀錄檢察官有就你那二千元是否是要讓你支持
張美瑤的，你說那是你自己心裡明白，那這件事到底是甲○○跟
你說的，或者是你自己想的？）那是我自己心裡面想的意思」、
「（問：為何你在檢署會承認那是受賄買票？）那是我心裡想的
意思，因為甲○○拿錢給我沒有跟我說。我在地檢署說那是工資
，但是他們不相信。當時肚子餓、血壓升高，他們說我承認就不
會抓去關，我想說可以趕快交保出去比較重要」、「（問：甲○
○拿二千元給你的時候有無說什麼？）沒有」等語。同日郭朝興
並稱在地檢署之陳述未遭刑求、脅迫或逼供等其他不正方法對待
，客觀上可認係任意性之陳述。惟其於偵查中所述與在第一審審
理時所證述之內容不一致。審酌其在法院審理時係以證人身分受
交互詰問，其證言之真偽受檢辯雙方檢驗核實，自以其在第一審
審理時之證述較為可信。又關於甲○○何時交付二千元一節，甲
○○與郭朝興先後所述不盡一致。惟綜合其二人前後陳述之意旨
詳加勾稽，應以甲○○於偵查中及原審審理時，及郭朝興於第一
審審理時所述較符實情，亦即該二千元，應認所述甲○○原委由
郭朝興搬運桌椅，嗣自花蓮回來後發現其工作認真，始支付工資
一節較為可採。此外，復查無其他證據足證甲○○有投票賄選、
郭朝興有投票受賄之情況，甲○○被訴此部分犯罪尚屬不能證明
。(二)、關於甲○○向乙○○買票賄選及交付乙○○一千元轉向謝
明安買票賄選部分：訊據甲○○、乙○○始終堅決否認有此部分
被訴之事實，而檢察官對此部分所舉之證據亦僅共同被告謝明安
於調查局及偵查中之「自白」。但甲○○、乙○○之辯護人均否
認其證據能力。依當事人及辯護人均無異議之法務部調查局高雄
縣調查站（下稱調查站）調查筆錄勘驗報告之內容可知，詢問之
初係稱伊哥哥（乙○○）有給伊一千元，係給伊生活費等語；並
無自白犯罪情形，且表示警察曾叫伊要承認，說要收押，伊也不
想承認等語，之後調查站人員一直不願相信謝明安之答覆，詢問
再三後，見謝明安仍答稱：乙○○未說甲○○去過伊住處，伊也
未看過；一千元係乙○○給伊之生活費，不是為了要支持張美瑤
等語後，調查員即陸續表示：「我都覺得你胡亂說」、「不是讓
你寫劇本」、「事實就說就好了啊，什麼用猜的」、「你前面不
就都猜的」、「你這樣不行啦」、「用猜的就不用說啦，不能說
用猜的」、「明安你很不老實」、「你大哥沒告訴你這一點，我
就不相信」、「我再向你強調一次，你不要跟我說沒看到」、「
我說你不要這樣害到……你爸爸同樣也有收過，免得牽涉到老人
家」、「我不會冤枉你，我不會告訴你，你沒說等下收押什麼，
我不會這樣跟人說」等語。顯見當時謝明安一再聲稱其不知甲○
○有給付乙○○金錢之事，乙○○也未說甲○○有給錢，而乙○
○給伊金錢，未表示與選舉有關。但調查員可能存有定見認其故
意隱瞞，未得到其預期之答案即一再追問，甚而表示沒說等一下
收押及不要牽涉到其父等語，最後其只得在無奈下承認係賄選。
自訊問過程、內容及謝明安所受訊問時之心理壓力觀之，堪認其
於調查站之詢問存有受脅迫致陳述無任意性之情形，應認該自白
無證據能力。至謝明安於偵查中雖曾表示乙○○給伊一千元時，
有說選舉要投票給一號張美瑤云云。但又陳稱：「那時候說要給
我做生活費的，前幾天我沒工作，他是給我……叫我省一點，不
要花那麼多」、「他說你沒有生活費，我拿一千元給你做生活費
，要省一點花這樣」、「我有說我大哥給我做生活費，他（應指
警員或調查員）就硬要說，他就說那就老實說這樣」、「（問：
他也有說這筆錢是甲○○給他的，請他支持張美瑤的，有沒有？
）沒有（搖頭）」；「（問：那你本來不是說有請他支持……你
哥哥不是說……）喔，有，有，有，有啦，有（點頭）」、「（
問：有，是不是？）對啦，有（點頭）。整個都亂掉了」等語。
謝明安於偵查中之證述，固無證據證明係延續調查站中受脅迫之
狀態，而有顯不可信之特別情狀，應認其證述仍為其任意性之陳
述，而有證據能力。惟其於偵查中之證述，仍因此而有混亂及不
一致情形，此由其時而表示乙○○給伊一千元時，有說是為選舉
，旋即改稱是生活費；復表示乙○○有說這筆錢是甲○○給的，
請其支持張美瑤，旋即又改稱沒有，質疑後才再改稱有，並稱整
個都亂掉了等語可知。謝明安於偵查中之證詞前後矛盾，但其後
於第一審及原審均明確證稱不知甲○○有交付乙○○二千元，乙
○○給伊之一千元係生活費，綜合其陳述時之情況以觀，應以其
於法院審理時之證述，較為可採。此外查無其他證據足證甲○○
確有交付乙○○選舉賄款二千元，及乙○○交付謝明安之一千元
，係選舉之賄款。綜上以觀，檢察官所舉之證據在訴訟上之證明
，尚未達通常一般之人均不致於有所懷疑而得確信為真實之程度
，亦即仍存有合理性之懷疑，無從說服法院形成被告等有罪之心
證。復查無其他積極證據，足認被告等確有投票行賄情事。是甲
○○、乙○○被訴涉犯公職人員選舉罷免法第九十九條第一項投
票行賄罪嫌，均屬不能證明。因而撤銷第一審關於甲○○部分之
科刑判決，改判諭知其無罪，並維持第一審關於諭知乙○○投票
行賄無罪部分之判決，駁回檢察官在第二審對於乙○○此部分之
上訴。已於判決內詳敘其認定之理由，核與卷內資料尚無不符，
難認原判決有違背法令情形。檢察官既未能舉出被告二人確有前
開犯行之明確證據，以供事實審法院調查，上訴意旨復未具體指
明有何足資證明被告二人有被訴犯行之證據，而原審漏未依法調
查，徒就原審對證據取捨及證明力判斷職權之適法行使，或原判
決已調查論述明白之事項任意指摘違背法令，均與法律規定得為
第三審上訴理由之違法情形不相適合。應認檢察官之上訴違背法
律上之程式，予以駁回。乙○○另被訴刑法第一百四十三條第一
項投票受賄罪部分，未據檢察官提起上訴，已確定，附為敘明。
據上論結，應依刑事訴訟法第三百九十五條前段，判決如主文。
中    華    民    國  九十八  年    九    月   三十   日
                      最高法院刑事第八庭
                          審判長法官  洪  文  章
                                法官  王  居  財
                                法官  郭  毓  洲
                                法官  黃  梅  月
                                法官  邱  同  印
      本件正本證明與原本無異
                                      書  記  官
中    華    民    國  九十八  年    十    月    六    日
                                                      V


司法院資訊處製作；財團法人民間司法改革基金會備份。
